【裁判字號】    97,易,1239
【裁判日期】    971001
【裁判案由】    詐欺
【裁判全文】
臺灣彰化地方法院刑事判決              97年度易字第1239號
公  訴  人  臺灣彰化地方法院檢察署檢察官
被      告  甲○○
上列被告因詐欺案件，經檢察官提起公訴（97年度偵字第3611
號），本院判決如下：
   主  文
甲○○幫助意圖為自己不法之所有，以詐術使人將本人之物交付，
處有期徒刑肆月，如易科罰金，以新臺幣壹仟元折算壹日。
   犯  罪  事  實
一、甲○○可預見金融帳戶係個人理財之重要工具，關係個人財
    產、信用之表徵，一般人利用他人名義之金融帳戶，常與詐
    欺取財之犯罪密切相關，且取得他人存摺之目的，在於收取
    贓款及掩飾犯行不易遭人追查，又對於提供帳戶之行為本身
    ，雖無引發他人萌生犯罪之確信，但仍不顧他人所可能遭受
    之危險，竟基於縱若有人持以犯詐欺取財罪亦不違反其本意
    之不確定幫助故意，於民國 (下同)96 年9月至97年3月22日
    間某日不詳時間，在不詳地點，將其所有之臺灣銀行員林分
    行帳戶 (帳號：000000000000號)之存摺、提款卡及密碼，
    以不詳之代價，出售予姓名、年籍不詳之成年人，容任他人
    使用其帳戶遂行財產犯罪之目的。該真實姓名年籍不詳成年
    之詐欺集團成員取得上開之存摺等資料後，即持之作為所屬
    詐騙集團向不特定人詐財之人頭帳戶使用。基於意圖為自己
    不法所有之犯意，分別下述詐欺取財行為：
   (一)該詐欺集團自稱為「蔡文君」之女子，於97年3月22日15
       時51分許，以電話00-00000000向被害人乙○○，佯稱其
       於東森購物所購買之物品帳款有誤，需至ATM提款機按指
       示操作，以停止扣款，致乙○○陷於錯誤，而依指示於
       同日16時40分許、16時42分許，誤將新臺幣 (下同)2998
       3元、29986元匯入被告甲○○所有上揭帳戶內，嗣乙○
       ○查覺有異始知受騙而報警處理，經警循線查獲上情。
   (二)又該詐欺集團自稱其為東森購物之人員，於97年3月22日
       16時40分許，以電話00-00000000向被害人丙○○，佯稱
       其於東森購物所購買之物品付款方式有誤，需至ATM提款
       機按指示操作，以停止扣款，致丙○○陷於錯誤，而依
       指示於同日17時6分許，誤將7031元匯入被告甲○○所有
       上揭帳戶內，嗣丙○○查覺有異始知受騙而報警處理，
       經警循線查獲上情。
   (三)再該詐欺集團自稱其為東森購物之客服人員，於97年3月
       22日16時45分許，以電話00-00000000向被害人陳勝櫻，
       佯稱其於東森購物所購買之物品付款方式有異動，需至
       ATM提款機按指示操作，以便退款，致陳勝櫻陷於錯誤，
       而依指示於同日17時16分許，誤將21944元匯入被告甲○
       ○所有上揭帳戶內，嗣陳勝櫻查覺有異始知受騙而報警
       處理，經警循線查獲上情。
二、案經乙○○、陳雅卉、陳勝櫻訴由彰化縣警察局員林分局報
    告臺灣彰化地方法院檢察署檢察官偵查起訴。
   理  由
一、本案全部卷證所涵括之供述證據及非供述證據，經本院依法
    踐行調查證據程序，公訴人、被告均不爭執以下全部證據之
    證據能力，亦未於言詞辯論終結前聲明異議，本院審酌該等
    供述證據及非供述證據作成時之情況，並無不適當之情事，
    應均具有證據能力，合先敘明。
二、訊據被告甲○○固對以其名義在臺灣銀行員林分行開立帳號
    ：000000000000號之存摺、及申領提款卡及密碼等情均坦承
    不諱，惟矢口否認有何幫助詐欺取財之犯行，辯稱：伊係於
    96年9月搬家時遺失該存摺、提款卡，且未告訴他人密碼云
    云。經查：
  (一)上開臺灣銀行員林分行存款帳戶為被告所申設乙節，業據
      被告供承在卷，且有臺灣銀行員林分行97年3 月31日員林
      營字第09750005141 號函檢送之開戶基本資料及存款交易
      明細等附卷可稽；而被害人乙○○、陳雅卉及陳勝櫻確分
      別於上開時間、地點，遭詐欺集團之不詳成員施以上開詐
      術，致使其陷於錯誤，而分別於上述時間，依指示將上述
      款項匯入被告之前揭帳戶內等情，亦據證人即被害人乙○
      ○、陳雅卉及陳勝櫻分別於警詢中證述明確，並有被害人
      等所提出之ATM自動櫃員機交易紀錄單3紙在卷足參，且有
      上開臺灣銀行員林分行檢送之交易明細在卷可佐，是詐騙
      集團之不詳成員確有利用被告所有之上開帳戶，遂行向被
      害人乙○○、陳雅卉及陳勝櫻為前揭詐欺取財既遂之事實
      ，堪予認定。
  (二)被告雖以前詞置辯，然被告於偵查中及本院審理時均稱：
      伊搬家時，將上揭存摺及提款卡丟在1個紙袋裡，後發現
      該紙袋有破洞云云。然被告又稱該紙袋內除了上揭存摺及
      提款卡外，另有2本郵局存摺、護照及印章等，該紙袋已
      有破損，紙袋內之所有物品可能會遺失，然卻僅遺失上揭
      存摺及提款卡，實與常情相違。且被告於當時既已發現該
      存摺及提款卡遺失，應知該等帳戶資料可能被他人作為不
      法用途，甚或因此而使自己遭受不必要之麻煩，竟然未作
      報警、掛失或註銷帳戶等措施，任令該帳戶處於他人可得
      利用之狀態。而以目前政府機關為防堵詐騙集團利用他人
      之帳戶作為犯罪工具，除一再宣導相關防止措施之外，對
      於申辦銀行帳戶或轉帳等，均作嚴格之控管，並建立便利
      之掛失止付或通報遺失機制，然被告竟未作任何處理，亦
      違常理。
  (三)再衡諸一般社會常情，欲使用金融卡領取款項者，須於金
      融機構所設置之自動櫃員機上依指令操作，並輸入正確之
      密碼，方可順利領得款項，若非帳戶所有人同意、授權而
      告知金融卡密碼等情況，單純持有金融卡之人，欲隨機輸
      入號碼而與正確之密碼相符者，機率微乎其微，且金融存
      款帳戶事關存戶個人財產權益之保障，其與存戶及金融卡
      結合，專有性自屬更高，若落入不明人士手中，極易被利
      用為取贓之犯罪工具，是一般人均有妥為保管以防止他人
      任意使用之認識。被告雖辯稱：伊係將金融卡密碼連同存
      摺等物一同存放，且因密碼當初有更改過，伊怕忘記，故
      將密碼寫在裡面云云，然依被告之年紀、學識、經驗，默
      記金融卡密碼並無任何困難，況其於本院準備程序時仍可
      明確陳述其金融卡密碼，並於審理程序時供稱其設定生日
      及前女友生日為密碼等情，顯見被告應無難以記憶提款卡
      密碼之困擾，且稍有社會歷練、經驗之人，均知提款卡應
      與其存摺、密碼分別保存，或者將密碼牢記心中，而不在
      任何物體上標示或載明密碼，以免徒增帳戶款項遭人持提
      款卡併同輕易得知之密碼盜領款項，是以被告所辯實難採
      信。
  (四)況以金融帳戶之存摺、金融卡遺失者，若至金融機構辦理
      掛失止付，詐欺集團將無法提領詐得金額，且詐欺集團若
      未得原帳戶所有人同意而加以使用，則費盡心思所詐得金
      額亦有可能遭原帳戶所有人以掛失補發方式提領一空，而
      詐騙所得之金額動輒上萬元，遠較購買或承租帳戶使用之
      微薄款項為鉅，是衡情詐欺集團均不致以遺失或竊得之帳
      戶作為詐騙被害人之出入往來帳戶，而甘冒可能遭原帳戶
      所有人凍結帳戶補辦存摺資料領款，致無法提領之風險，
      因此，本案被告上開存摺及金融卡（含密碼）等物，若係
      遺失或遭竊而落入詐欺集團成員之手，詐欺集團為避免上
      述風險，當不致於使用該帳戶行騙；又佐以證人即被害人
      乙○○、陳雅卉、陳勝櫻之證詞及卷附被告上開帳戶之客
      戶歷史交易清單，被害人乙○○、陳雅卉、陳勝櫻確實依
      詐欺集團要求誤將款項匯入被告上開帳戶帳號，從而，被
      告所辯，實與常情不符，委不足採。
（五）按刑法上之故意，可分為直接故意與不確定故意（間接
       故意），所謂「不確定故意」，係指行為人對於構成犯
       罪之事實，預見其發生而其發生並不違背其本意者，刑
       法第13條第2項定有明文。茲查金融機構之帳戶一般人均
       可輕易申請開設，並未設有任何特殊之限制，此乃眾所
       周知之事實，依一般人之社會生活經驗，倘係經由合法
       管道之收入或支出，其於金融帳戶之存放及提領，本可
       自行向金融行庫開立帳戶後使用，殊無大費周章使用他
       人帳戶之必要，況且近來類如刮刮樂、退稅轉帳等詐騙
       案件層出不窮，詐騙集團多利用人頭帳戶做為出入帳戶，
       不僅廣為媒體所披載，亦經政府一再宣導提醒注意，尤
       以現今各地金融機構所設自動提款機莫不設定轉帳之警
       示畫面，或張貼警示標語，促請使用大眾注意，衡諸目
       前社會以電視、報紙甚至網路等管道流通資訊之普及程
       度，以及使用自動提款機從事提款、轉帳交易之頻繁，
       苟見有陌生人不思以自己名義申請開立帳戶，反而向不
       特定人蒐集或收購他人之金融機構帳戶使用，帳戶所有
       人焉能安心將其帳戶交付收購帳戶之人，而絲毫未加懷
       疑其收集帳戶之目的即在於詐取他人財物之理？是依一
       般人通常之知識、智能及經驗，均已詳知向陌生人購買
       、承租或其他方法取得帳戶者，多係欲藉該帳戶取得不
       法犯罪所得，且隱匿帳戶內資金之實際取得人之身分，
       以逃避追查，被告為智識正常之成年人自難諉為不知，
       況被告於本院審理時已自承其知悉上開情事，是被告應
       可預見將其上開帳戶之存摺、金融卡、密碼提供他人使
       用，將幫助他人實施詐欺取財犯罪，但仍將上開帳戶存
       摺、金融卡及密碼交予真實姓名年籍均不詳之人，顯具
       縱有人以其上開帳戶實施詐欺取財之犯罪，亦不違背其
       本意之幫助意思至明。
 （六）再按刑法上之幫助犯，係對於犯罪與正犯有共同之認識
       ，而以幫助之意思，對於正犯資以助力，而未參與實施
       犯罪之行為者而言（最高法院75年度臺上字第1509號、
       88年度臺上字第1270號判決意旨可資參照）。是以，如
       未參與實施犯罪構成要件之行為，且係出於幫助之意思
       提供助力，即屬幫助犯，而非共同正犯。查被害人乙○
       ○、陳雅卉、陳勝櫻均僅經由電話遭詐欺集團成員詐騙
       ，均未直接與施用詐術者見面，亦未曾見過被告，故本
       案並無積極證據證明被告與詐欺集團成員間，有共同基
       於詐欺取財之犯意聯絡；而被告交付上開帳戶存摺及金
       融卡之行為，僅促使詐欺集團遂行其詐欺犯行之實現，
       要屬詐欺取財構成要件以外之行為，復無積極證據證明
       被告有何參與前開詐欺取財構成要件之行為。則被告既
       僅係以幫助之意思，參與詐欺取財罪構成要件以外之行
       為，自僅成立詐欺取財罪之幫助犯，而無從論以共同正
       犯，附此敘明。
 （七）綜上所述，被告前揭所辯，顯係事後飾卸之詞，均無可
       採信。本案事證明確，被告幫助詐欺取財之犯行，堪予
       認定。
三、查該收取被告系爭帳戶之該不詳姓名、年籍且成年之詐欺集
    團成員，基於意圖為自己不法之所有，以上開方式為詐術，
    使被害人乙○○、陳雅卉、陳勝櫻陷於錯誤，而依其指示匯
    款，是其所為，係犯刑法第339條第1項之詐欺取財罪。被告
    將其上開帳戶之存摺、提款卡及密碼交付予該不詳姓名年籍
    成年之詐欺集團成員供詐騙財物使用，顯係基於幫助詐欺取
    財之犯意，且其所為提供前開帳戶之行為屬刑法詐欺取財罪
    構成要件以外之行為，其既以幫助他人犯罪之意思而參與犯
    罪構成要件以外之行為，核其所為，係犯刑法第30條第1項
    前段、第339條第1項之幫助詐欺取財罪。又被告係以幫助詐
    欺取財犯罪之意思參與犯罪，為詐欺取財之幫助犯，爰依刑
    法第30條第2項規定，依正犯之刑減輕之。另被告於上開時
    、地，提供上開帳戶之存摺、金融卡及密碼予姓名年籍不詳
    之人，交予詐欺集團詐騙被害人乙○○、陳雅卉、陳勝櫻3
    人，係以1幫助詐欺取財行為，侵害3個法益，觸犯3個幫助
    詐欺取財罪，為想像競合，應依刑法第55條規定，從一情節
    較重者處斷。爰審酌被告明知其所交付之帳戶將有可能遭人
    供做詐欺取財之工具，竟執意將其所有及保管之帳戶提供予
    不法份子使用，不僅幫助詐騙者遂行詐財目的，同時使詐欺
    者得以隱匿其真實身分，減少遭查獲之風險，愈使其肆無忌
    憚，助長犯罪之猖獗，破壞社會秩序甚鉅，暨本案被害人乙
    ○○、陳雅卉、陳勝櫻因遭詐騙而匯入被告帳戶之金額，所
    受損害，及被告犯後猶否認犯行之犯罪後態度等一切情狀，
    量處如主文所示之刑，並認新台幣一千元為適當諭知易科罰
    金之折算標準。
據上論斷，應依刑事訴訟法第299條第1項前段，刑法第339條第1
項、第30條第1項前段、第2項、第55條、第41條第1項前段，刑
法施行法第1條之1第1項、第2項前段，判決如主文。
本案經檢察官王元郁到庭執行職務。
中    華    民    國    97    年    10    月    1     日
                   刑事第四庭     審判長法官  姚銘鴻
                                  法      官  林秉暉
                                  法      官  吳俊螢
以上正本證明與原本無異。
如不服本判決，應於判決送達後10日內，向本院提出上訴書狀，
上訴書狀應「敘述具體上訴理由」，並按他造當事人之人數附繕
本。「切勿逕送上級法院」。
告訴人或被害人對於判決如有不服具備理由請求檢察官上訴者，
其上訴期間之計算係以檢察官收受判決正本之日期為準。
中    華    民    國    97    年    10    月    1     日
                                  書  記  官  郭佳雯
附錄本案論罪科刑法條全文：
中華民國刑法第339條
（普通詐欺罪）
意圖為自己或第三人不法之所有，以詐術使人將本人或第三人之
物交付者，處5年以下有期徒刑、拘役或科或併科1千元以下罰金
。
以前項方法得財產上不法之利益或使第三人得之者，亦同。
前二項之未遂犯罰之。


司法院資訊處製作；財團法人民間司法改革基金會備份。
